臺灣高等法院高雄分院刑事判決　　 93年度上更(一)字第327號
上　訴　人　台灣高雄地方法院檢察署檢察官
被　　　告　甲○○
選任辯護人　林慶雲 律師
　　　　　　楊靖儀 律師
　　　　　　侯勝昌 律師
上列上訴人因被告常業重利案件，不服臺灣高雄地方法院88年度
訴字第2185號中華民國90年7 月9 日第一審判決（起訴案號：臺
灣高雄地方法院檢察署87年度偵字第22201 號、88年度偵字第96
64號），提起上訴，經判決後，由最高法院發回更審，本院判決
如下：
    主  文
原判決關於甲○○重利部分撤銷。
甲○○連續乘他人急迫，貸以金錢，而取得與原本顯不相當之重
利，處有期徒刑參月，如易科罰金，以佰元折算壹日。
      事      實
一、甲○○原為道菊實業股份有限公司及亞泰東昇特殊鋼有限公
    司之實際負責人，因所經營之事業不順，難以獲利，竟基於
    重利之概括犯意，自87年11月初起，在高雄地區以報紙刊登
    借款廣告，欲乘人急迫借款給他人，收取與原本顯不相當之
    重利，嗣於87年11月初，蕭麗娟因急需用款，依報紙廣告之
    電話，與甲○○見面洽借新台幣（下同）3 萬元，甲○○實
    際交付2 萬1 千元，約定每7 天付利息1 次，每次9 千元，
    收取月息約129 分之重利，迄87年12月中旬，蕭麗娟即將本
    金還給甲○○，利息共計支付約4 萬2 千元。甲○○復於88
    年1 月間，因蕭麗娟急需用款，而與蕭麗娟見面借予3 萬元
    ，甲○○實際交付2 萬1 千元，約定每7 天付利息1 次，每
    次9 千元，迄88年3 月18日止，甲○○已收取6 萬餘元，仍
    聲稱蕭麗娟尚欠本金1 萬5 千元，蕭麗娟不堪負荷，報警於
    88 年4月10日上午11時30分，在高雄市前金區○○○路與七
    賢路口查獲前來收取利息之甲○○。
二、案經蕭麗娟訴由高雄市政府警察局新興分局移送臺灣高雄地
    方法院檢察署檢察官偵查起訴。
      理      由
一、訊據被告甲○○否認前開重利之犯行，辯稱：蕭麗娟係我的
    乾女兒，她向地下錢莊借3 萬元還不出來，我替她還地下錢
    莊6 萬元後，並向地下錢莊取回蕭麗娟所簽發之6 萬元本票
    ，我在警訊時係為了袒護蕭麗娟，才按照警察之意思供承在
    經營地下錢莊，該自白並非實在云云；惟查：
（一）前開事實，業據被告甲○○於警訊中供稱：「蕭麗娟向我
      借過二次錢，每次均為新台幣3 萬元，而我將金錢借予她
      時均要求蕭麗娟簽立新台幣6 萬元之本票，並且質押她的
      身分證、機車行照、健保卡各1 張。」「我所所收取之利
      息，以蕭女借貸新台幣3 萬元為例：先扣掉利息9 千元，
      她實拿取2 萬1 千元，每7 天為一期，利息9 千元，未歸
      還則利息加上本金後再複利計算。」等語（見警訊卷第1
      至2頁）， 於檢察官偵查中初訊時復供稱：「蕭某是來借
      款的，借3 萬元利息每7 天9 千元，已收了2 萬元之利息
      。」等語（見88年度偵字第9664號卷第6 頁），已坦承犯
      行，甚為詳盡，核與告訴人蕭麗娟於警訊中所指稱：「我
      開始第一次向甲○○借高利貸是於87年11月初，看報紙刊
      登借錢廣告，打電話向其借貸新台幣3 萬元，利息新台幣
      9 仟元，然後每7 天為一期，利息為9 仟元，而我於87
      年12月中旬就把本金還給他，利息共付4 萬2 仟元，第2
      次是於88年元月初，也是以同樣之算法借3 萬元。每次借
      貸時都有寫新台幣6 萬元之本票，及拿我的身分證、健保
      卡、行照，質押在周某處。」等語相符（見警訊卷第3至4
      頁）。雖被告嗣於原審及本院前審審理時曾提出聲明書內
      容略稱：「聲明人蕭麗娟於87年間在沙渲美容店（中山路
      分店）工作時，認識一位常客甲○○，因談話融洽，自願
      做為乾爸。同年8 月時，因債務問題，拜託乾爸甲○○代
      理調解，本人在警局誤會乾爸甲○○與債權人相識，事後
      查證確實是誤會，實感歉意，因為在警局時心驚（信用卡
      乙案怕被判刑），以致造成乾爸名譽受損，特立此書以表
      歉意」云云，證人蕭麗娟雖嗣後於法院審理中以上開聲明
      書翻異警訊前詞，惟其已於警訊中就親身所經歷被告甲○
      ○在報紙刊登借款廣告，乘人急迫借款給蕭麗娟，收取與
      原本顯不相當重利之犯罪事實陳述綦詳，且該警卷內有搜
      索扣押證明筆錄及贓物認領保管收據一份足資佐證，依一
      般社會經驗判斷，蕭麗娟於法院審理中以聲明書所為翻異
      之詞，當係事後企圖迴護甲○○以卸免被告刑責而難遽予
      採信。又本院於審判中對蕭麗娟依法踐行人證調查程序，
      而證人蕭麗娟經依法傳拘均未到庭，符合刑事訴訟法第15
      9 條之3 第3 款之情形，再依刑事訴訟法第159 條之2 規
      定加以審酌，足認證人蕭麗娟於警訊中所為陳述，佐以警
      卷內之搜索扣押證明筆錄及贓物認領保管收據等事證，具
      有較可信之特別情況，且為證明被告犯罪事實之存否所必
      要者，而得採為認定被告犯重利罪之證據，併予敘明。
（二）而被告甲○○係於88年4 月10日上午11時30分在高雄市前
      金區○○○路與七賢路前，正向告訴人蕭麗娟收取利息新
      台幣1 千5 百元，當場被警方人員查獲，此為被告甲○○
      所自承，則被告甲○○苟未借錢給蕭麗娟，又何需向蕭麗
      娟收取1 千5 百元之利息。又被告甲○○被查獲後，當場
      在其身上起獲蕭麗娟所有之金融卡1 張、本票1 張、印章
      1 枚、存摺1 本，經帶同警員在其家中起獲蕭麗娟所有之
      身份證、行照、健保卡各1 張等物，此有搜索扣押證明筆
      錄及贓物認領保管收據1 份附卷可稽，則蕭麗娟如未向被
      告借款，又何需將其私人所用，關係其身分證明或就醫證
      明、提款證件、行車證明等證件、資料交付被告收受。雖
      被告另辯稱蕭麗娟表示上開證件均不用交還，均放在被告
      處即可，惟上開證件均關係個人之身分、信用甚至關係個
      人之身體健康，與個人均有密切不可分之關係，豈有可能
      「不用交還」之理，至蕭麗娟與被告究係何關係，是否為
      被告之乾女兒，與本案無關。
（三）綜上所述，被告罪證已臻明確，其前述所辯顯係事後卸責
      之詞，不足採信，犯行堪以認定。又原審依職權函查000
      0000號及0000000000號2 線電話之租用人資料，其中000
      0000之電話租用人係孫志宏，裝機地址係高雄市○○區○
      ○街22號5 樓之5 ，0000000000號行動電話之租用人係王
      耀賢，此固有中華電信股份有限公司台灣南區電信分公司
      及泛亞電信之函文各1 紙在卷可參（見原審卷第78頁、第
      83 頁）， 惟利用他人之資料申請裝機，事所常有，且尤
      為經營借錢業務之人所常利用以避免他人之追查，自不能
      因此即認被告並無重利犯行，併予明。
二、查被告甲○○刊登廣告，借款予蕭麗娟，收取與原本不相當
    之重利，所為係犯刑法第344 條之重利罪，本件被告除借款
    予蕭麗娟外，並未貸款予其他之人，復無被告以重利為常業
    之具體事證，公訴人以常業重利罪起訴，尚有未洽，起訴法
    條應予變更；被告先後2 次重利犯行，時間緊接，手段雷同
    ，且觸犯同一罪名，顯基於概括之犯意而為，應依連續犯之
    規定，僅論以一罪。公訴人雖未就被告於87年11月初之重利
    犯行起訴，惟此部分與起訴部分係連續犯之裁判上一罪關係
    ，為起訴效力所及，本院自得併予審理。
三、原審未為詳察，遽為被告甲○○此部分無罪之判決，自有未
    洽。檢察官上訴意旨，執此指摘原判決不當，為有理由，自
    應由本院將原判決關於甲○○重利部分撤銷改判。審酌被告
    甲○○所收取之利息高達月息100 餘分，妨害社會經濟秩序
    甚鉅，犯罪後又砌詞卸責，態度非佳，惟念其經營規模尚非
    龐大等一切情狀，量處有期徒刑3 月，並諭知易科罰金之折
    算標準。至扣押之空白支票10張，並非被告供犯罪所用之物
    ，面額新台幣1 萬2 千元之本票亦非被告因犯罪所得之物，
    面額新台幣6 萬元之本票1 張，係告訴人蕭麗娟所有供被告
    擔保之用，亦非被告所有，均不予宣告沒收。
四、被告被訴使公務員登載不實、詐欺罪部分已判決確定，本院
    不予論列。
據上論結，應依刑事訴訟法第369 條第1 項前段、第364 條、第
299 條第1 項前段、第300 條、刑法第56條、第344 條、刑法第
41條第1 項、罰金罰鍰提高標準條例第1 條前段、第2 條，判決
如主文。
本案經檢察官乙○○到庭執行職務。
中　　華　　民　　國　　94　　年　　2 　　月　　1 　　日
                  刑事第七庭    審判長法  官  莊飛宗
                                      法  官  黃三友
                                      法  官  黃憲文
以上正本證明與原本無異。
檢察官如不服本判決應於收受本判決後10日內向本院提出上訴書
狀，其未敘述上訴理由者，並得於提起上訴後10日內向本院補提
理由書狀（均須按他造當事人之人數附繕本）「切勿逕送上級法
院」。
被告不得上訴。
中　　華　　民　　國　　94　　年　　2 　　月　　1 　　日
　　　　　　　　　　　　　　　　　　　書記官  葉淑華
附錄：本判決論罪科刑法條：
刑法第344條
乘他人急迫、輕率或無經驗貸以金錢，而取得與原本顯不相當之
重利者，處1 年以下有期徒刑、拘役或科或併科1 千元以下罰金
。
